【裁判字號】    90,上,176
【裁判日期】    900910
【裁判案由】    給付貨款
【裁判全文】
臺灣高等法院民事判決  九十年度上字第一七六號
    上  訴  人  燦林實業有限公司
    法定代理人  楊文虎
    被 上訴 人  偕格實業有限公司
    法定代理人  何宇輝
    訴訟代理人  簡妍娜
右當事人間給付貨款事件，上訴人對於中華民國九十年一月四日臺灣臺北地方法院八
十九年度訴字第二０一七號第一審判決提起上訴，本院判決如左：
    主    文
上訴駁回。
第二審訴訟費用由上訴人負擔。
    事    實
甲、上訴人方面：
一、聲明：(一)原判決廢棄。(二)被上訴人應給付上訴人美金九萬三千六百二十六元，及
    自本訴狀繕本送達之翌日起至清償日，按年息百分之五計算之利息。(三)願供擔保
    ，請准宣告假執行。
二、陳述：除與原判決記載相同者外，補稱略以：
  (一)兩造間前於民國八十八年九月即議定本件買賣之數量，嗣上訴人於八十八年十月
    十二日付定金新臺幣（下同）三百萬元後，又於十月二十九日、十一月十六日、
    十一月二十九日簽發支票三張，支付運往巴基斯坦、珠海廠等之所有貨款。
  (二)被上訴人曾於八十九年一月十一日來函表示「以下為本公司向貴公司採購布料至
    珠海及孟加拉的帳目，本公司預付貨款四百萬元」，可知兩造間之買賣契約，於
    八十八年十一月十九日兩造簽訂銷售確認書前，即已成立，銷售確認書僅為保全
    該筆買賣之書證，而非被上訴人所謂事後出口數量增減結果而確認其佣金數額之
    書證。
  (三)國外廠商ＴＥＸＬＩＮＥ、ＣＯＳＭＯＳ是於八十八年九月始接獲被上訴人母公
    司之訂單，而ＺＡＨＲＡ則於八十八年十月才接獲訂單，被上訴人如何於同年八
    、九月即代理該三家廠商與上訴人洽商。
  (四)錦利紡織工業股份有限公司（下稱錦利公司）與上訴人既曾親自洽商交易條件，
    即無須被上訴人仲介。另錦利公司簽發，由上訴人背書之三百八十餘萬元支票，
    是被上訴人所借，日後再與其他貨款一併結算，而非上訴人返還借款。
  (五)銷售確認書所示貨物是供應五個國外廠商，惟兩造僅簽定一個契約，且未表明國
    外買主名稱，故被上訴人是向上訴人購買後，再分售予被上訴人加拿大母公司之
    製造廠商。
  (六)又上訴人所提該五個國外廠商之函文與系爭銷售確認書，二者所載購買數量不符
    。另依被上訴人於八十八年十二月三十一日所製作之出貨對照表，其上所載原訂
    購數量為七八八、三一二碼，與系爭銷售確認書所載者，僅差三碼，而八十八十
    二月三十一日之總出貨數量為七九五、０八六碼，較銷售確認書多出六、七七一
    碼，可知銷售確認書所載是原訂購數量，非增減後之總出貨數。
三、證據：除援用第一審所提證據外，補提售往珠海之銷售確認書、錦利公司八十八
    年十一月二十四日訂購單、被上訴人加拿大母公司開出信用狀等影本各乙件、國
    外買主申訴函影本五件等為證，並聲請向台北市進出口商業同業工會函查佣金制
    之貿易型態。
乙、被上訴人方面：
一、聲明：上訴駁回。
二、陳述：除與原判決記載相同者外，補稱略以：
  (一)本件交易是巴基斯坦商人欲在台灣買布，被上訴人即以仲介人之地位，向上訴人
    接洽，上訴人於八十八年十月二十日開立國際貿易上估價發票予被上訴人，性質
    上屬估價單或報價單，故此時買賣契約尚未成立。嗣於八十八年十一月十九日上
    訴人開具系爭銷售確認書予被上訴人，該銷售確認書之性質是屬被上訴人傭金之
    確認書。
  (二)關於孟加拉方面之交易，是錦利公司經被上訴人仲介向上訴人購布，惟因錦利公
    司與上訴人就付款方式有歧見，被上訴人協商以其法定代理人何宇輝前借予上訴
    人之三百萬元及另外開出支票一百萬元以代墊錦利公司之購布款。又該三百萬元
    是上訴人前為供貨予錦利公司，向何宇輝借貸以支付上訴人之上游廠商，並由何
    宇輝匯予上訴人，嗣被上訴人欲以之代墊錦利公司之購布款，即由錦利公司開據
    之貨款支票，經由上訴人背書後，返還何宇輝。
  (三)關於珠海廠之交易，亦與本件無關。珠海廠商貨款，是由其客戶ＡＤＴＮ公司開
    出信用狀，該公司並非被上訴人之母公司，至被上訴人墊付一百多萬元支票，是
    因珠海廠商當時財力欠缺，才商求被上訴人代墊貨款，嗣後再行返還，被上訴人
    於該筆交易居於仲介人地位。
  (四)關於加拿大ＡＤＴＮ公司，其並非被上訴人之母公司，被上訴人僅居於代理商之
    地位。加拿大ＡＤＴＮ公司開具信用狀同時支付巴基斯坦廠及珠海廠部分貨款，
    是因巴基欺坦工廠向ＡＤＴＮ公司借款，在珠海工廠借款之後，ＡＤＴＮ公司欲
    節省另外開狀費用，而將原珠海工廠之信用狀修改，附加列入，此亦屬上訴人與
    ＡＤＴＮ公司之合意，與被上訴人無涉。
  (五)系爭銷售確認書是仲介契約，故僅約定一總數量，無須就五筆仲介各別約定。又
    該確認書是上訴人所提供，被上訴人僅就其總金額及佣金成數做認同。
  (六)上訴人所提五個國外廠商之函文與銷售確認書，二者所載購買數量不符，是因該
    等函所載者為原訂量，惟上訴人嗣未依原訂量交付，方有不符情形。出貨數量之
    變動，經上訴人與國外廠商雙方同意即可，與被上訴人無涉。
三、證據：除援用第一審所提證據外，補提珠海廠商函為證。
    理      由
一、本件上訴人之法定代理人已更易為楊文虎，有經濟部北市建商字第００四０一八
    九六號公司執照可徵，經其具狀承受訴訟，於法核無不合，應予准許。
二、本件上訴人起訴主張兩造於八十八年十一月十九日訂立布料買賣契約，上訴人已
    依約送貨至巴基斯坦，被上訴人卻仍積欠貨款美金九萬三千六百二十六元，經上
    訴人催討，其中五筆貨款合計七萬一千六百八十九元，經被上訴人於八十九年二
    月十七日以傳真承諾匯至上訴人之帳戶，縱認兩造間未存有買賣關係，被上訴人
    既已承諾給付，亦可認定被上訴人同意承擔債務。爰依買賣契約及債務承擔之法
    律關係，請求被上訴人給付積欠貨款等語。
三、被上訴人則抗辯其僅為仲介上訴人與巴基斯坦廠商間買賣，銷售確認書是確認上
    訴人將貨物運至巴基斯坦交與買方後，被上訴人應得總銷售金額之百分之三的佣
    金，其亦未曾表示同意承擔本件貨款債務。
四、上訴人主張兩造於八十八年十一月十九日簽訂銷售確認書，上訴人因此送貨至巴
    基斯坦予被上訴人所指定之國外客戶，且銷售契約書上記載有百分之三之佣金之
    事實，業據提出銷售確認書及中譯本為證（原審卷第十─十三頁），並為被上訴
    人所不爭執，堪信為真實。兩造間主要爭點厥為被上訴人是否為本件買賣契約之
    當事人，或是仲介買賣賺取佣金？
  (一)上訴人雖主張該銷售確認書是保全兩造買賣證據之書面契約，然銷售確認書是否
    即為買賣契約，不能僅憑兩造就標的物、數量、價金、付款條件之約定即為認定
    ，仍應參酌契約內之條款以認定兩造是否有以彼此為買賣契約當事人之合意，而
    依兩造銷售確認書中所記載：「我們很榮幸提供貴公司以下之交易條件與情形」
    、「含運保費交易條件（佣金百分之三）」等字句，衡情，倘兩造即為買賣雙方
    ，何需有佣金之記載，上訴人雖稱是指給付國外貿易商之利潤，然為被上訴人否
    認有國外貿易商存在，上訴人就此並未能舉證證明，尚不足採，是以銷售確認書
    並不足以證明兩造間為買賣關係。
  (二)本件買賣之發票是由上訴人直接開立給巴基斯坦廠商，巴基斯坦廠商亦直接開立
    信用狀與上訴人，此有被上訴人所提之商業發票與信用狀為證（原審卷第三一－
    三七頁），上訴人就此並不爭執，其雖稱貿易商為爭取時效及節省程序之繁複，
    常要求直接由出賣人將貨物出口予國外客戶，貿易商亦會要求國外客戶直接將信
    用狀開給出貨人，此乃國際貿易常有之交易習慣，惟據上訴人所提證據即經濟部
    國際貿易局書函（本院卷第一０一頁），僅謂上訴人所指係屬國內、外買賣雙方
    、供應商之自行約定行為，並無認定此為常有貿易習慣，上訴人亦未證明本件乃
    循此方式所簽訂，反依台北市進出口商業同業公會說明：「佣金制」貿易為國際
    貿易交易型態之一種，此特色為，貨物買賣時，經由當事人以外的第三者居間進
    行，買賣雙方或單方須支付第三者佣金以作為其報酬，而第三者不負擔其交易盈
    虧及付款的風險。因此，國內供應商得直接出口貨品予國外進口商，並由國外貿
    易商直接開信用狀或付款予國內供應商，再由國內供應商開立以國外客戶為買主
    名義之發票，有該會回函足憑（本院卷八七頁），以本件商業發票及信用狀之記
    載，交易相對人即出賣人為上訴人，買受人為國外公司，再參諸前開銷售確認書
    佣金百分之三記載，堪認符合上開佣金制貿易形態，上訴人此部分之主張非可採
    信。
  (三)上訴人另稱被上訴人曾為送往大陸珠海及巴基斯坦之貨物給付訂金三百萬元，至
    於背書交付錦利公司名義之三百八十餘萬元支票，是借給被上訴人，並舉被上訴
    人法定代理人何宇輝八十八年十月十二日匯款三百萬元之銀行存款往來明細為證
    ，被上訴人則主張該筆匯款是貸與上訴人，上訴人嗣後以錦利公司所簽發之支票
    ，背書清償。查證人即錦利公司連絡人陳玉坤於原審證稱：我跟燦林買貨，所以
    我付了一張三百萬元支票，因燦林有欠偕格的錢，所以燦林支票轉給偕格等語（
    原審卷二一三頁），原告前法定代理人王音之亦稱：證人所述之支票是他們直接
    將票三百八十幾萬元交給偕格，他說我們欠他三百萬元扣下後，多餘的八十多萬
    元會還給我，他請他們公司的人送來給我們公司的小姐背書，：：，我有答應等
    語（原審卷二二０頁），上訴人雖又謂三百萬元是被上訴人購買銷往珠海、巴基
    斯坦貨物之訂金，惟據上訴人自陳貨款共一百十五萬美金，依慣例是付三成的訂
    金，應是新台幣一千多萬元，則上訴人僅收取三百萬元，顯與應付訂金差距甚大
    ，而且其嗣後竟願以錦利公司名義之支票背書退還被上訴人三百八十餘萬元，實
    不合情理，上訴人復未能證明嗣後交付支票為借貸行為，所為主張不足採信。
  (四)兩造雖於八十九年二月十七日簽認傳真函表示：「關於ZAHRA已出貨但未開出L/C
    之部分（共計六筆）貴公司（指被上訴人）同意將由加拿大電匯貨款至本公司（
    指上訴人）結帳，資將明細列述如下，並附上供參考‧‧‧」，觀此內容之記載
    ，被上訴人固同意由加拿大方面電匯款項結帳，惟被上訴人僅為加拿大公司之代
    理商，此亦經證人陳玉坤證實在卷，核與被上訴人陳稱由於在巴基斯坦廠商在其
    購買上訴人之布料製成成衣後出口給美國一家進口商，母公司在加拿大，被上訴
    人為其代理商，因此上訴人要求被上訴人向加拿大公司交涉，在巴基斯坦成衣出
    口後能將其布款由之貨款中扣下轉匯給上訴人，被上訴人公司承辦員配合其所希
    望之方式簽署同意書並配合辦理等語並無不合，尚難證明買賣關係存於兩造之間
    。
  (五)上訴人雖又主張被上訴人八十九年一月十一日致函上訴人謂「以下為本公司向貴
    公司採購布料至珠海及孟加拉的帳目，本公司預付款：：」（本院卷第一０九頁
    ），顯已承認兩造間為買賣關係云云，被上訴人辯稱是因珠海等方面廠商為長久
    客戶，故先代為墊款付帳，工作人員不明法律關係，才寫為買賣等語，姑不論是
    否代墊款，兩造爭執之本件買賣係銷往巴基斯坦，自與銷往珠海或孟加拉部分，
    無法同論。何況證人陳玉坤亦證稱：「布的買賣契約是我跟臺灣買，是透過被上
    訴人公司」「我跟燦林買貨所以我付了一張參佰萬支票給燦林」等語，上訴人亦
    自承：「是證人陳先生向我買的」，並有上訴人給錦利公司之發票、錦利公司給
    付上訴人之支票在卷足憑，則依證人陳玉坤所述交易過程，既係透過被上訴人仲
    介向上訴人購買，再由被上訴人收取佣金，與本件上訴人舉銷售確認書、商業發
    票、信用狀之記載交易過程相仿，足認被上訴人同是立於仲介之地位，而非屬買
    受人，非無可能。雖證人戴瑞祥於原法院訊問時證稱：「我是製造商，被上訴人
    是向上訴人直接下訂單」，惟其於原法院提示本件銷售確認書時亦證稱：「我只
    對被上訴人交給我的部分才清楚，這張我不記得了。」「他們一開始付款條件我
    並沒有參與」，可見證人對本件買賣之實際情形並未親自見聞，其所為有利於上
    訴人之證言不足採信。至上訴人主張兩造訂立契約後之聯絡事宜皆由被上訴人出
    面，惟被上訴人若基於仲介之地位，於上訴人與買方之間發生糾紛時，出面就近
    在國內協調解決相關事宜，並無任何不合理之處，上訴人主張顯屬無據。
  (六)上訴人雖質疑本件銷售確認書上共有五家國外廠商之買賣，倘被上訴人受該家廠
    商委任仲介買賣，理應訂立五份銷售確認書或於確認書內一一分列廠商購買數量
    ，何況五家廠商事後申訴函所載訂購數量與銷售確認書不符？然該銷售確認書既
    是由上訴人出具，旨在確認提供被上訴人如何交易條件及佣金，並非必須就五家
    廠商各別訂立確認書，或所載數量必與最終送貨數量一致，尚難因此即認銷售確
    認書為買賣契約性質。
五、上訴人又稱，縱認兩造間未存有買賣關係，惟被上訴人既已於上開八十九年二月
    十七日傳真函承諾給付系爭款項，則該傳真至少亦可認定係兩造間之債務承擔契
    約，被上訴人則否認有承擔債務之意思。依民法第三百條規定，系爭債務於被上
    訴人簽回前開傳真時即已移轉給被上訴人，被上訴人自應給付系爭款項。惟依民
    法債務承擔之規定，仍須被上訴人與債務人之間有一債務承擔意思表示合致為前
    提，被上訴人既只是加拿大公司之代理商，該函又僅是同意由加拿大匯款結帳，
    並不足認為被上訴人本身有為債務承擔之表示，上訴人復未能提出其他證據證明
    有此合意，其主張自不足採。
六、綜上所述，上訴人主張兩造已簽訂銷售確認書，被上訴人為買賣契約之當事人，
    且被上訴人已同意負擔尚未給付之貨款，無法採信。被上訴人抗辯其僅為上訴人
    與買方之仲介，銷售確認書是確認上訴人將貨物運至巴基斯坦交予買方後，被上
    訴人應得總銷售金額之百分之三的佣金等情，則為可採。從而，上訴人本於買賣
    契約，請求被上訴人給付上訴人美金九萬三千六百二十六元，及自本訴狀繕本送
    達之翌日起至清償日，按年息百分之五計算之利息，即有未合，不應准許，其假
    執行之聲請亦失所附麗，併予駁回。原審為上訴人敗訴之判決，及駁回其假執行
    之聲請，並無不合。上訴意旨指摘原判決不當，求予廢棄改判，為無理由，應予
    駁回。
七、因本案事證已臻明確，兩造其餘主張陳述及所提之證據，均毋庸再予審酌，附此
    敘明。
八、據上論結，本件上訴為無理由，依民事訴訟法第四百四十九條第一項、第七十八
    條，判決如主文。
中      華      民      國    九十      年      九      月      十      日
                              民事第七庭
                                  審判長法  官  張  耀  彩
                                        法  官  王  仁  貴
                                        法  官  陳  玉  完
右正本係照原本作成。
如不服本判決，應於收受送達後二十日內向本院提出上訴書狀，其未表明上訴理由者
，應於提出上訴後二十日內向本院補提理由書狀（均須按他造當事人之人數附繕本）
上訴時應提出委任律師或具有律師資格之人之委任狀；委任有律師資格者，另應附具
律師及格證書及釋明委任人與受任人有民事訴訟法第四百六十六條之一第一項但書或
第二項（詳附註）所定關係之釋明文書影本。
中      華      民      國    九十      年      九      月      十      日
                                        書記官  徐  惠  莉
附註：
民事訴訟法第四百六十六條之一（第一項、第二項）：
對於第二審判決上訴，上訴人應委任律師為訴訟代理人。但上訴人或其法定代理人具
有律師資格者，不在此限。
上訴人之配偶、三親等內之血親、二親等內之姻親，或上訴人為法人、中央或地方機
關時，其所屬專任人員具有律師資格並經法院認為適當者，亦得為第三審訴訟代理人
。


司法院資訊處製作；財團法人民間司法改革基金會備份。
